最高法院刑事判決　　　　　　　　　　　　　　　九十三年度台上字第四六五０號
　　上　訴　人　甲○○
　　選任辯護人　錢師風律師
右上訴人因違反藥事法案件，不服台灣高等法院高雄分院中華民國九十三年四月三十
日第二審判決（九十二年度上訴字第七九七號，起訴案號：台灣高雄地方法院檢察署
八十九年度偵字第二二六六、二八一六、二八一七號），提起上訴，本院判決如左：
    主  文
原判決撤銷，發回台灣高等法院高雄分院。
    理  由
本件原判決撤銷第一審論處上訴人甲○○以連續明知為意圖欺騙他人，於同一商品，
使用相同於他人註冊商標之圖樣之商品而販賣罪刑之判決，改判論上訴人以共同連續
明知為禁藥而販賣罪，判處有期徒刑壹年，固非無見。
惟查：（一）按刑事訴訟法第九十五條第一款（民國八十六年十二月十九日修正前第
九十五條）規定：「訊問被告應先告知犯罪嫌疑及所犯所有罪名。罪名經告知後，認
為應變更者，應再告知」，此乃被告在刑事訴訟上應受告知之權利，為行使防禦權之
前提。其所謂「犯罪嫌疑及所犯所有罪名」，除起訴書所記載之犯罪事實及所犯法條
外，自包含依刑事訴訟法第二百六十七條規定起訴效力所擴張之犯罪事實及罪名。法
院就此等新增或變更之罪名，均應於其認為有新增或變更之情形時，隨時、但至遲於
審判期日踐行上開告知之程序，使被告知悉而充分行使其防禦權，始能避免突襲性裁
判，而確保其權益；否則，如僅就原起訴之犯罪事實及罪名調查、辯論終結後，擅自
擴及起訴書所記載罪名以外之犯罪事實或變更起訴書所引應適用之法條而為判決，就
此等未經告知之犯罪事實及新罪名而言，無異剝奪被告依同法第九十六條、第二百八
十九條等規定所應享有之辯明罪嫌及辯論（護）等程序權，其所踐行之訴訟程序，即
難謂於法無違。本件上訴人原係由台灣高雄地方法院檢察署提起公訴，並經台灣屏東
地方法院（台灣高雄地方法院判決管轄錯誤，移送台灣屏東地方法院）判決，其犯罪
事實均僅限於原判決事實欄一部分之犯行，所涉犯之罪名亦僅有商標法第六十三條之
罪（商標法於九十二年五月二十八日修正後為新法第八十二條）。嗣原審經調查後，
認上訴人另有原判決事實欄二、三之犯行，並認與已起訴之事實欄一之犯行，有裁判
上一罪之關係，應為起訴效力所及，乃併予審理，並以上訴人所犯違反商標法及藥事
法犯行間有連續犯及想像競合犯關係，而從一重罪之違反藥事法第八十三條第一項明
知為禁藥而販賣罪論處。然查原判決事實欄二、三之犯行，所認定上訴人另有販賣原
判決附表五、七之偽、禁藥品等行為部分，係犯未經起訴及第一審判決之修正前藥事
法第八十三條第一項之明知為偽藥、禁藥而販賣罪，而依原審歷次訊問及審判筆錄僅
記載「審判長（或法官）先對被告告知其犯罪之嫌疑及所犯違反商標法等罪名（詳如
起訴書及原審判決書所載）」等旨，則原審就上開新增或變更之罪名，迄於審判期日
，均未踐行上開告知之程序，使被告知悉而充分行使其防禦權，遂於辯論終結後，擅
自變更起訴書所引應適用之法條，而依上開新增及變更後之藥事法第八十三條第一項
、商標法第八十二條等罪名論處上訴人罪刑，則就此等未經告知之新罪名而言，無異
剝奪上訴人所應享有之辯明罪嫌及辯論（護）等程序權，其所踐行之訴訟程序，難認
合法。（二）原判決理由三說明「被告販賣仿冒他人商標商品部分，於行為時所為，
係犯修正前商標法第六十三條之罪……惟被告行為後，商標法已於九十二年五月二十
八日修定，於同法第九十四條規定修正商標法自公布日起六個月後施行，修正後商標
法第八十三條之法定刑與修正前商標法第六十三條之法定刑相同，惟已刪除須『意圖
欺騙他人』等文字，亦即修正前商標法之犯罪要件較修正後商標法為嚴格，惟無論舊
法或新法被告均應成立犯罪，比較結果，新法並無不利於被告，舊法亦無較有利於被
告，依刑法第二條第一項規定，自應適用新法」等旨，固無不合。惟修正後商標法第
八十三條係關於冒用商標商品沒收之規定，原判決認其法定刑與修正前商標法第六十
三條之法定刑相同，已嫌矛盾。又依原判決意旨似以現行商標法第八十二條與修正前
同法第六十三條為比較適用，而其論結欄竟引用同法第八十三條、第八十四條，亦嫌
違誤。（三）按科刑判決所認定之事實，與其所採用之證據不相適合者，即屬證據上
理由矛盾，其判決為當然違背法令。原判決事實欄二記載「甲○○……於八十九年三
月初起……向吳華榮（未據起訴）購買附表四所示仿冒勞力士等手錶及向不詳姓名者
購得威而鋼後……在報紙上刊登廣告，『自九十二年三月十二日起』，以郵寄之方式
販賣附表四所示仿冒手錶及附表五未經行政院衛生署申請核准發給藥品許可證而製造
含有管制藥品成分之仿冒威而鋼、泰國減肥藥及其他不詳品名之偽藥……迄於九十年
二月二十二日經法務部調查局高雄市調處在高雄市○○○路一九０號、一九二號七樓
之一搜索時查獲」等情。則上訴人既係自九十二年三月十二日起販賣，何以於九十年
即被查獲？其事實之記載前後已有矛盾，且依原判決理由引用之卷存資料，並無上訴
人係自九十二年三月十二日起販賣附表四、五所示物品之證據，原判決認定之事實與
其所採用之證據即不相適合。又其理由二、(三)、內說明「足徵被告自八十九年三月十
二日起即販賣仿冒手錶無訛」等旨，則其究係九十二年抑八十九年開始販賣？亦有事
實與理由不一之違誤。以上，雖上訴意旨未為指摘，然為本院得依職權調查之事項，
應認原判決有撤銷發回之原因。
據上論結，應依刑事訴訟法第三百九十七條、第四百零一條，判決如主文。
中　　　華　　　民　　　國　　九十三　　年　　　九　　　月　　　八　　　日
                              最高法院刑事第九庭
                                  審判長法官  林　增　福
                                        法官  邵　燕　玲
                                        法官  陳　世　雄
                                        法官  惠　光　霞
                                        法官  池　啟　明
      右正本證明與原本無異
                                              書  記  官
中　　　華　　　民　　　國　　九十三　　年　　　九　　　月　　 十四 　　日
                                                                        Ａ
